【裁判字號】    99,抗,306
【裁判日期】    991231
【裁判案由】    再審之訴
【裁判全文】
臺灣高等法院高雄分院民事裁定           99年度抗字第306號
抗  告  人  黃妤倩
相  對  人  萬泰商業銀行股份有限公司
法定代理人  盧正昕
上列抗告人與相對人間再審之訴事件，抗告人對於民國99年9 月
29日台灣高雄地方法院99年度再字第8 號所為裁定提起抗告，本
院裁定如下：
    主  文
抗告駁回。
抗告訴訟費用由抗告人負擔。
    理  由
一、按再審之訴，必對於確定判決始得提起，若其判決並未確定
    ，或雖經判決而不能發生判決之效力，則其提起再審，即不
    得謂為合法（最高法院18年抗字第2871號判例意旨參照）；
    次按，支付命令須經合法送達債務人收受後，債務人未於20
    日之不變期間內向發支付命令之法院提出異議者，其支付命
    令始與確定判決有同一之效力，並發生實質上之確定力及執
    行力。此觀之民事訴訟法第521 條自明。該20日之不變期間
    ，應自支付命令送達後起算，如未經合法送達，則20日之不
    變期間無從起算，支付命令不能確定。倘支付命令未經合法
    送達，法院誤認未確定之裁判為確定，依聲請付與確定證明
    書者，不生該裁判已確定之效力。又支付命令於核發後3 個
    月內不能送達於債務人者，依民事訴訟法第515 條第2 項規
    定，其命令失其效力，自不生聲明異議或聲請再審之問題（
    最高法院91年度台簡上字第29號判決意旨參照）；又按再審
    之訴不合法者，法院應以裁定駁回之。民事訴訟法第502 條
    第1 項，亦定有明文。
二、抗告意旨略以：抗告人已於民國86年3 月13日遷入臺北市○
    ○區○○街34號6 樓（下稱系爭住所），詎相對人於87年間
    聲請核發支付命令時，未向當時具有管轄權之臺灣臺北地方
    法院提出聲請，卻以抗告人居住於高雄市苓雅區○○○路23
    8 號5 樓之5 （下稱系爭舊址）為由，向原審法院提出聲請
    ，經原審法院以87年度促字第8110號受理後，對抗告人核發
    支付命令（下稱系爭支付命令），顯於法不合。又抗告人既
    未設址於系爭舊址，亦未實際居住於系爭舊址，則原審法院
    循系爭舊址，向抗告人送達系爭支付命令，其送達並不合法
    ，系爭支付命令即未確定。原審法院誤認系爭支付命令已確
    定，因而核發支付命令確定證明書（下稱系爭確定證明）予
    相對人，並不生確定效力。從而，抗告人提起再審之訴，自
    有理由，詎原審竟以抗告人自承系爭支付命令未合法送達，
    則依抗告人所述，依法即不得對於未確定之支付命令提起再
    審之訴，因而認定抗告人提起再審之訴不合法，並駁回抗告
    人之再審之訴。惟系爭支付命令是否確定？依原審見解所示
    ，既然事涉抗告人能否提起再審之訴的合法要件，則原審就
    系爭支付命令究竟有無合法送達抗告人乙節，即應實質調查
    審認，以定紛止爭，要不得僅以抗告人自承系爭支付命令未
    合法送達，即以系爭支付命令未確定，無從提起再審之訴，
    駁回抗告人再審之訴等情。爰提起抗告，聲明：原裁定廢棄
    。
三、經查，相對人聲請原審法院對抗告人核發系爭支付命令，經
    原審法院於87年2 月24日准予核發，並於87年3 月10日送達
    系爭舊址，由愛之屋大廈管理委員會（下稱系爭管委會）蓋
    用該會橡皮戳章簽收，嗣因抗告人未於收受系爭支付命令20
    日不變期間聲明異議，原審法院乃於87年4 月23日核發系爭
    確定證明等情，業經原院及本院調閱系爭支付命令卷證，查
    核無誤（見系爭支付命令卷第6 、10、11頁），固堪予認定
    。次查，抗告人主張其於86年3 月13日自系爭舊址遷入系爭
    住所，迄至90年3 月16日始再由系爭住所遷回系爭舊址乙節
    ，業據其提出98年12月15日系爭住所戶籍謄本影本2 件附於
    系爭支付命令卷可稽（見系爭支付命令卷第28-29 頁），堪
    予認定，足見抗告人於87年間並未設址於系爭舊址。又查，
    抗告人未設址於系爭舊址，亦未實際居住於系爭舊址乙節，
    復據抗告人提出系爭管委會98年12月16日證明書影本附於系
    爭支付命令卷可按（見系爭支付命令卷第30頁），且經本院
    以電話向系爭管委會查證，據該會現任主任委員李月娥答稱
    ：該會確於98年12月16日出具上述證明書，所證內容為真實
    乙節，亦有本院電話查詢紀錄單1 紙附卷可稽，同堪認定，
    足徵抗告人於87年間亦未實際居住於系爭舊址。據上所述，
    抗告人於87年間既未設址於系爭舊址，亦未實際居住於系爭
    舊址，則原審法院於87年3 月10日送達系爭支付命令予抗告
    人時，仍向系爭舊址為送達，並由系爭管委會蓋用該會橡皮
    戳章簽收，對抗告人即不生送達效力。而按原審法院向抗告
    人送達之系爭支付命令既不生送達效力，則系爭支付命令即
    處於未確定狀態。又此一未確定狀態，並不因原審法院核發
    系爭確定證明而改變。
四、末按，發支付命令後，三個月內不能送達於債務人者，其命
    令失其效力。民事訴訟法第515 條第1 項著有明文。經查，
    原審法院於87年2 月24日核發系爭支付命令後，該支付命令
    固曾於87年3 月10日送達抗告人，惟該送達不合法，不生確
    定效力乙節，業如上述，顯見系爭支付命令自核發時起迄今
    ，已逾3 個月未能送達於抗告人，則參諸上開規定，系爭支
    付命令即應失其效力，併予敘明。此外，相對人於聲請對於
    抗告人核發支付命令時，抗告人既未住居於系爭舊址，則原
    審法院就相對人聲請核發系爭支付命令，本無專屬管轄權，
    而不得受理，惟系爭支付命令既未確定，且因3 個月內無法
    送達抗告人而失其效力，則此一違背專屬管轄之瑕疵，亦與
    本件結論無涉，同予敘明。原審以系爭支付命令倘如抗告人
    所稱並未合法送達，則無從發生與確定判決同一之效力，要
    不得以系爭支付命令為對象，提起再審之訴，逕以抗告人起
    訴不合法，裁定駁回，並未實質審究系爭支付命令送達抗告
    人是否合法乙節，其理由容有違誤，惟結論既屬一致，仍有
    維持必要。抗告意旨仍執前詞，指摘原裁定不當，求予廢棄
    ，為無理由，應予駁回。
五、據上論結，本件抗告為無理由，依民事訴訟法第495 條之1
    第1 項、第449 條第1 項、第95條、第78條，裁定如主文。
中    華    民    國    99    年    12    月    31    日
                            民事第一庭
                                審判長法官  蔡明宛
                                法      官  魏式璧
                                法      官  李昭彥
以上正本證明與原本無異。
如不服本裁定應於送達後10日內向本院提出再抗告狀（並按他造
當事人之人數附繕本），並繳納再抗告費新臺幣1,000 元。
再為抗告僅得以適用法規顯有錯誤為理由，並應委任律師為代理
人。如委任律師提起抗告者，應一併繳納抗告費。
中    華    民    國    99    年    12    月    31    日
                                書  記  官  涂榮廷
附註：
抗告人之配偶、三親等內之血親、二親等內之姻親，或抗告人為
法人、中央或地方機關時，其所屬專任人員具有律師資格並經法
院認適當者，亦得為第三審代理人。
抗告人或其法定代理人具有律師資格者及前項情形，應於提起抗
告或委任時釋明之。

司法院資訊處製作；財團法人民間司法改革基金會備份。
